【裁判字號】    98,交聲,551
【裁判日期】    980416
【裁判案由】    交管條例聲異
【裁判全文】
臺灣板橋地方法院交通事件裁定         98年度交聲字第551號
原處分機關  交通部公路總局臺北區監理所板橋監理站
異  議  人
即受處分人  甲○○
上列異議人即受處分人因違反道路交通管理處罰條例案件，對於
交通部公路總局臺北區監理所板橋監理站中華民國98年2 月13日
板監裁字裁41-C00000000號所為之處分（原舉發案號：臺北縣政
府警察局96年11月8 日北縣警交字第C00000000 號）聲明異議，
本院裁定如下：
    主  文
原處分關於罰鍰新臺幣肆萬伍仟元部分撤銷。
    理  由
一、原處分意旨略以：異議人即受處分人甲○○於民國96年11月
    8 日0 時40分許，騎乘車號BVX-337 號重型機車，行經臺北
    縣新莊市○○路13號前，因飲酒致呼氣酒精濃度達每公升0.
    71毫克，經臺北縣政府警察局新莊分局新莊派出所員警攔檢
    ，因其具有「酒後騎乘機車，經礦泉水漱口後酒測值0.71MG
    /L」之違規行為，而以臺北縣政府警察局96年11月8 日北縣
    警交字第C00000000 號舉發違反道路交通管理事件通知單（
    下稱舉發通知單）舉發後，復經原處分機關於98年2 月13日
    以板監裁字裁41-C00000000號違反道路交通管理事件裁決書
    （下稱裁決書），依道路交道路交通管理處罰條例第35條第
    1 項第1 款、第24條第1 項第2 款之規定（裁決書漏載第24
    條第1 項第2 款），裁處異議人罰鍰新臺幣（下同）45,000
    元，並吊扣駕駛執照12個月，施以道安講習等語。
二、聲明異議意旨略以：異議人即受處分人雖於上開時、地具有
    酒後騎乘機車之違規行為，惟其同一酒後騎車之行為，經警
    移送臺灣板橋地方法院檢察署檢察官偵辦後，經於96年11月
    15日以96年度速偵字第2925號為緩起訴處分，期間為1 年，
    並命異議人應於緩起訴處分確定，收受檢察官執行緩起訴處
    分命令通知書後2 個月內，向財團法人台灣兒童暨家庭扶助
    基金會台北縣分事務所（下稱家扶基金會）繳納60,000元，
    復經檢察官依職權呈請臺灣高等法院檢察署再議，經於96年
    12月11日以96年度上職議字第11540 號處分書駁回再議確定
    ，嗣異議人即依檢察官之命令於97年1 月7 日向家扶基金會
    繳納60,000元，詎原處分機關竟仍就同一事實裁處異議人罰
    鍰45,500元，吊扣駕駛執照12個月，施以道安講習，此裁處
    罰鍰部分有違行政罰法第26條第1 項所規定「一事不二罰」
    之原則，爰就上開裁處罰鍰部分聲明異議，請求撤銷該處分
    等語。
三、按汽車駕駛人飲用酒類或其他類似物後其吐氣所含酒精濃度
    超過每公升0.25毫克或血液中酒精濃度超過百分之0.05以上
    者，不得駕車，道路交通安全規則第114 條第2 款定有明文
    。又汽車駕駛人，駕駛汽車經測試檢定有酒精濃度超過規定
    標準者，處新臺幣15,000元以上60,000元以下罰鍰，並當場
    移置保管其車輛及吊扣其駕駛執照1 年；汽車駕駛人，有第
    35條第1 項規定之情形，應接受道路交通安全講習，道路交
    通管理處罰條例第35條第1 項第1 款、第24條第1 項第2 款
    分別定有明文。
四、經查：
（一）異議人上開酒後騎乘機車之違規行為，另涉犯刑法第185
      條之3 酒後駕車之公共危險罪，經警移送臺灣板橋地方法
      院檢察署檢察官偵辦後，異議人對於該案犯罪事實坦承不
      諱，檢察官乃於96年11月15日以96年度速偵字第2925號為
      緩起訴處分，期間為1 年，並命異議人應於緩起訴處分確
      定，收受檢察官執行緩起訴處分命令通知書後2 個月內，
      向家扶基金會繳納60,000元，復經檢察官依職權呈請臺灣
      高等法院檢察署再議，經於96年12月11日以96年度上職議
      字第11540 號處分書駁回再議確定，此有舉發通知單、上
      開緩起訴處分書、處分書各1 件附卷可稽，堪認異議人確
      有原處分所指酒後騎乘機車之違規行為。
（二）按「一行為同時觸犯刑事法律及違反行政法上義務規定者
      ，依刑事法律處罰之；但其行為應處以其他種類行政罰或
      得沒入之物而未經法院宣告沒收者，亦得裁處之」、「前
      項行為如經不起訴處分或為無罪、免訴、不受理、不付審
      理之裁判確定者，得依違反行政法上義務規定裁處之」、
      「本法所稱其他種類行政罰，指下列裁罰性之不利處分：
      限制或禁止行為之處分：限制或停止營業、吊扣證照、命
      令停工或停止使用、禁止行駛、禁止出入港口、機場或特
      定場所、禁止製造、販賣、輸出入、禁止申請或其他限制
      或禁止為一定行為之處分」，行政罰法第26條、第2 條第
      1 款分別定有明文。又觀諸行政罰法第26條立法理由明確
      揭示：「一行為同時觸犯刑事法律及違反行政法上義務規
      定時，由於刑罰與行政罰同屬對不法行為之制裁，而刑罰
      之懲罰作用較強，故依刑事法律處罰，即足資警惕時，實
      無一事二罰再處行政罰之必要。且刑事法律處罰，由法院
      依法定程序為之，較符合正當法律程序，應予優先適用。
      但罰鍰以外之沒入或其他種類行政罰，因兼具維護公共秩
      序之作用，為達行政目的，行政機關仍得併予裁處，故為
      第1 項但書規定。」可知，一行為同時造成刑罰與行政罰
      規定發生競合適用之關係時，基於「一事不二罰」之法理
      ，經由立法程序確立應以刑罰優先為原則，避免行為人承
      受過度且重複之處罰。是以前揭行政罰法中有關刑事法律
      處罰優先且不再處以行政秩序罰之目的，既係因行為人已
      接受刑罰而足資警惕，且已發生懲罰之作用，即無使行為
      人陷於雙重處罰之不利益，則關於刑事法律處罰之範圍自
      應採取「實質認定」，舉凡刑事實體法或程序法中所規定
      客觀上剝奪行為人生命、自由、財產權利，主觀上亦因制
      裁之嚴厲性、痛苦性，其強度足以造成心理強制而間接達
      成矯正教化目的之處遇手段，皆應納入其中，而不以形式
      上符合刑法第32條至第34條所定主刑及從刑種類者為限，
      始與前揭法律規範之意旨相符。
（三）次按刑事訴訟法第253 條之2 規定，檢察官為緩起訴處分
      者，得命被告於一定期間內履行向公益團體支付一定之金
      額，此係履行檢察官為緩起訴處分命令，此雖非「刑罰」
      ，但性質上可謂實質的制裁，因被告如未在指定期間內確
      實履行提供義務勞務，依同法第253 條之3 第1 項第3 款
      之規定，被告將遭受撤銷緩起訴處分之不利益；反之，倘
      其確實遵守並履行各項緩起訴條件，除非合於同法第260
      條所定之情形，否則被告即無再就同一案件遭受刑事訴追
      之虞。由此可知，被告經由緩起訴處分條件之履行得以免
      於遭檢察官發動起訴程序，仍具有替代刑罰之效果，廣義
      而言，應屬前揭所稱之「實質刑事法律處罰」，而有行政
      罰法第26條第1 項「一事不二罰」規定之適用。是以行政
      罰法第26條第1 項規定「一行為同時觸犯刑事法律及違反
      行政法上義務規定者，依刑事法律處罰之。」其所謂「刑
      事法律之處罰」應指觸犯刑事法律，經司法機關依刑事法
      律為不利益之諭知而言。至所謂「司法機關」包括法院與
      檢察署，所謂「刑事法律」則不限於刑事實體法上之規定
      ，刑事程序法亦屬之，且所謂「不利益」應指限制自由、
      剝奪財產、或命提供勞務等。
（四）準此，則本件異議人上開酒後騎乘機車之行為，同時違反
      道路交通管理處罰條例第35條第1 項第1 款與刑法第185
      條之3 之規定，係一行為同時觸犯刑事法律及違反行政法
      上義務規定，依行政罰法第26條第1 項前段規定應依刑事
      法律處罰之，而異議人酒後騎乘機車違反刑法第185 條之
      3 之規定，業經檢察官為緩起訴處分，期間為1 年，並命
      異議人應於緩起訴處分確定，收受檢察官執行緩起訴處分
      命令通知書後2 個月內，向家扶基金會繳納60,000元，而
      異議人亦於期間內履行該命令，且未經撤銷緩起訴處分乙
      節，亦有異議人提出之檢察官執行緩起訴處分命令通知書
      、家扶基金會收據各1 件在卷可憑。揆諸前開說明，原處
      分機關即不得再依道路交通管理處罰條例上開規定對異議
      人裁處罰鍰。
五、綜上所述，原處分機關裁決書所為裁處異議人罰鍰4,5000元
    之處分，容有未洽，是異議人就此部分之異議，為有理由，
    自應由本院將此部分予以撤銷。
六、至原處分機關援引交通部95年7 月17日交路字第0950006986
    號函釋，認「緩起訴乃附帶條件的不起訴處分，亦即是不起
    訴的一種」，而認應維持原裁處罰鍰之處分云云。惟按法官
    依據法律獨立審判，憲法第80條定有明文；且各機關依其職
    掌就有關法規為釋示之行政命令，法官於審判案件時，固可
    予以引用，但仍得依據法律，表示適當之不同見解，並不受
    其拘束，司法院大法官會議解釋釋字第216 號解釋意旨可資
    參照。是原處分機關所提前開函釋，既與本院前揭見解不同
    ，本院自不受其拘束，附此敘明。
七、據上論斷，應依道路交通管理處罰條例第87條第2 項，道路
    交通案件處理辦法第20條前段，裁定如主文。
中    華    民    國    98    年    4     月    16    日
                  交通法庭  法  官  趙義德
上列正本證明與原本無異。
如不服本裁定，應於裁定送達後五日內敘明抗告理由，向本院提
出抗告狀。
                            書記官  王君倚
中    華    民    國    98    年    4     月    17    日


司法院資訊處製作；財團法人民間司法改革基金會備份。
